臺灣臺北地方法院民事判決            99年度重訴字第1176號
原      告  吳文雄
            吳三郎
            吳金標
            吳昌烈
            吳盛男
上五人共同
訴訟代理人  陳友炘律師
被      告  王政松
            李宜真
            朱孫貴
上三人共同
訴訟代理人  譚博隆
被      告  周勝傑
            陳周梅
            黃麗雪
            張端禎
            余文宏
            毛馮秀雲
            毛邦榮
            陳阿宴
                        號
上  一  人
訴訟代理人  郭韋麟
被      告  蘇明琳
            施李葉
            姚王來好
            劉香妹
            陳秀芬
上二人共同
訴訟代理人  李臺正
被      告  謝張牡丹
            楊碧霞
            吳  緘
上十九人共同
訴訟代理人  陳詩經律師
被      告  陳勝之
上列當事人間排除侵害事件，本院於民國100年11月28日言詞辯
論終結，判決如下：
    主  文
原告之訴及假執行之聲請均駁回。
訴訟費用由原告負擔。
    事實及理由
一、本件被告陳勝之經合法通知，未於言詞辯論期日到場，核無
    民事訴訟法第386條所列各款情形， 爰依原告之聲請，由其
    一造辯論而為判決。
二、原告起訴主張：
（一）原告與訴外人吳讚芳等人分別共有坐落在臺北市○○區○
      ○段4小段2-2地號土地（下簡稱系爭土地）與被告等分別
      所有之臺北市○○區○○段 4小段1134建號等建物（下簡
      稱系爭建物）所坐落之地號為臺北市○○區○○段 4小段
      2-1、2-28、2-29、2-30、2-31、2-36、2-37、2-40及
      2-41號等土地相毗鄰，系爭建物乃「陳周梅等集合住宅新
      建工程」（下簡稱系爭建案）中之一部分，於民國65 年2
      月25日，經臺北市政府工務局核准發給使用執照。而依當
      時之地籍圖及現況圖，可知系爭建物四周均為空地並非道
      路，系爭建案包括B、C棟兩部分，其中 B棟又分為前後兩
      棟，系爭建物即為 B棟後棟，原告等所有之系爭土地即坐
      落於B棟之一側，依當時所編定之門牌，B棟前棟分別為「
      和平東路3段196巷20弄10號、12號、14號及16號」， B棟
      後棟則編為「和平東路3段196巷20弄10號之1、12號之1、
      14號之1及16號之1」，在10號、10號之 1之一側，即與原
      告所有之系爭土地毗鄰相接，僅有境界線相隔，於另一側
      即16號、16號之 1之一側，則另有保留防火巷，後棟住民
      即可由此防火巷通至「和平東路3段196巷20弄」，再者前
      後棟間設計有二條走道相通，一條是由14號、16號間聯絡
      14 號之1、16號之 1間，另一條則是由10號、12號之間聯
      絡10 號之1、12號之 1間，是後棟之住民本即可由該系爭
      建案內部與道路相連接，並無通過原告所有之系爭土地之
      必要，而被告等通行使用系爭土地，並未經原告同意、許
      可或授權，是被告等並無使用系爭土地之合法權源，為此
      爰依民法第767條第1項中段、第 821條之規定提起本件訴
      訟。
（二）原告等現所有之系爭建物，其建築伊始，於建物四周均為
      空地，亦未被劃設為道路，亦無任何被不特定人作為往來
      通行之用，且都市計劃上亦未被劃設為道路或巷道，是被
      告等使用系爭土地作為通道使用，至少是在系爭建物竣工
      之後，何來「經歷之年代久遠」之說？又門牌之編釘之目
      的在於政府機關為行使管理之需，並便於戶政機關辦理戶
      籍編列之事宜，並非可藉由門牌編釘之事實即推論被告等
      即具有通行於系爭土地之權利，縱系爭土地上有路燈、排
      水溝、電信設備、污水下水道等設施，惟該等設施於設置
      時並未取得原告之同意或授權，亦屬無權占有，不足為被
      告引為有權使用系爭土地之依據，又被告所提之挖掘道路
      申請書，其所申請挖掘者係「和平東路3段196巷20弄」，
      即整編後之「富陽街44巷」，並非「富陽街44巷10弄」；
      再者，原告之請求是否構成權利濫用，應以被告等是否不
      通行系爭土地即無法對外聯絡之情形存在為前提，然依履
      勘現場之情形以觀，被告等尚得以前排房屋另一側即富陽
      街44巷18號旁之防火巷進出，且依臺北市政府都市發展局
      建築管理處到場人員所提供之使用執照平面圖以觀，被告
      等居住之房屋本即可通過位於富陽街44巷12號、14號間及
      同巷16號、18號間之通道對外通聯，該等通道固因違規封
      閉而無法通行，然此一結果係因他人違規使用而侵害被告
      等之權益，被告等應依法主張其權利，而非於未經原告之
      同意即以系爭土地供渠等通行。
（三）聲明：1.被告等不得使用坐落於臺北市○○區○○段 4小
      段2-2地號之土地； 2.原告等願供擔保，請准宣告假執行
      。
三、被告則抗辯以：
（一）原告起訴主張被告等逕行使用系爭土地通行進出並以之為
      停車空間，顯已侵害原告等對系爭土地之所有權等情，依
      民事訴訟法第277條第1項之規定，應就上開事實負舉證責
      任，原告所提之證據僅能證明系爭土地與被告等所有房屋
      之坐落位置毗鄰，然就被告等侵害原告對系爭土地所有權
      乙節，並未舉證以明其實。
（二）系爭土地已使用三十幾年，該巷弄是臺北市政府編制，而
      被告並未私自圍起來使用，也沒有占用系爭土地為停車用
      ，且依臺北市松山地政事務所受法院囑託辦理本件系爭土
      地量之為回函所載，系爭土地現場全筆作為道路使用，被
      告並未無權占有或侵奪原告之土地，是原告依民法第767
      條第1項之規定，請求被告排除侵害，即無理由。
（三）原告所有之系爭土地現編為富陽街44巷10弄（下簡稱系爭
      道路），而被告所有之房屋，原管轄之大安戶政事務所於
      65年2月23日整編門牌為和平東路3段196巷10之1至16之1
      號，嗣於67年10月1日整編為臺北市○○區○○街44巷8至
      12號，足見系爭土地為臺北市○○○○巷道，供不特定之
      公眾通行達36年以上；又被告所有之系爭建物於64年3月7
      日開工興建，系爭土地即已作為巷道供公眾通行，其於何
      時作為既成巷道使用，已屬不可考，另參之原告提出之土
      地登記謄本所載，系爭土地於63年3月1日即經重劃為現今
      之地號，當時原告並未阻止他人通行，且常年由臺北市政
      府保養並鋪設柏油路面及相關設施，並自65年起，若需挖
      掘系爭道路，即應向主管機關申請許可，且由於系爭道路
      週邊住戶甚多，不特定人使用系爭道路進出、停車頻繁，
      且依臺北市松山地政事務所現場勘查及法院現場履勘，富
      陽街44巷12、14號及16、18號間並無通道，足見系爭土地
      為供不特定公眾通行之必要，顯已成立公法上公用地役關
      係，依民法第765條之規定、司法院大法官解釋第400號解
      釋、最高法院88年台上字第 698號判例意旨，原告所有之
      系爭土地因公用地役關係，其行使權利應受限制，不得違
      反公眾使用之目的，排除他人之使用，是原告之請求無理
      由。
（四）原告所有之系爭土地因公用地役關係，其行使權利，應即
      受限制，不得違反供公眾使用之目的，排除他人之使用，
      原告行使民法第7 67條之權利，自已所得利益極少，而他
      人及國家社會所受損失甚大，顯係以損害他人為主要目的
      ，依民法第148條第1項之規定及最高法院71年度台上字第
      737號判例意旨，原告之請求即無理由。
（五）聲明：1.原告之訴及假執行之聲請均駁回；2.如受不利判
      決，被告等願供擔保，請准宣告免為假執行。
四、本件兩造不爭執之事實及本件爭點：
（一）兩造就下列事實不爭執：
    1.原告與訴外人吳讚芳等人分別共有坐落在臺北市○○區○
      ○段4小段2-2地號土地（即系爭土地），被告等則分別為
      坐落臺北市○○區○○段 4小段1134建號等建物（即系爭
      建物）之所有人，原告等分別共有之系爭土地位於被告所
      有之系爭建物之一側。
    2.依系爭建物之使用執照平面圖之記載，被告等居住之房屋
      本設計有位於富陽街44巷12號、14號間及同巷16號、18號
      間之通道對外聯絡，惟該等通道因違規封閉而無法通行。
    3.系爭土地經臺北市政府編制為富陽街44巷10弄之巷道，其
      上並設有路燈、排水溝、電信設備、污水下水道等設施。
（二）本件爭點：
    1.被告等是否有妨害原告等就系爭土地所有權行使？
    2.如有，原告得如依民法第767條第1項中段之規定，請求除
      去之？
五、得心證之理由：
    本件原告主張被告等擅自通行使用其等所共有之系爭土地，
    並在其上停放車輛，妨害其就系爭土地之所有權等情，為被
    告所否認，並以前開情詞置辯，本院就前開爭點審酌如下：
（一）按所有人對於妨害其所有權者，得請求除去之。民法第
      767條第1項中段定有明文。所有?妨害除去請求權之行使
      要件為：1.行使請求權人須為所有權人或依法律規定得行
      使所有權之人；2.須有所有權之妨害；3.相對人須對妨害
      具有除去之支配力。又所謂妨害與同項前段規定之所有物
      返還請求權對照以觀，乃指以占有所有物以外之方法，客
      觀上不法侵害所有權或阻礙所有人圓滿行使其所有權之行
      為或事實，亦即：1.須有妨害之狀態、2.妨害狀態須繼續
      存在、3.須為所有物或所有權之直接侵害、4.妨害須在客
      觀上係屬不法、5.妨害不須以造成所有權之實際損害為必
      要。是倘妨害之狀態短暫即逝者，例如擅自通過所有人之
      土地，雖或可構成侵權行為損害賠償之原因，但究非此之
      所有權妨害；次按，各共有人對於第三人，得就共有物之
      全部為本於所有權之請求。但回復共有物之請求，僅得為
      共有人全體之利益為之。民法第 821條定有明文；末按，
      當事人主張有利於己之事實者，就其事實有舉證之責任。
      但法律別有規定，或依其情形顯失公平者，不在此限。民
      事訴訟法第 277條亦有明文。又民事訴訟如係由原告主張
      權利者，應先由原告負舉證之責，若原告先不能舉證，以
      證實自己主張之事實為真實，則被告就其抗辯事實即令不
      能舉證，或其所舉證據尚有疵累，亦應駁回原告之請求（
      最高法院17年上字第917號判例意旨參照）。
（二）經查，本件原告等所有之系爭土地位在被告等所有之系爭
      建物之一側，經臺北市政府編制為富陽街44巷10弄之巷道
      ，其上並設有路燈、排水溝、電信設備、污水下水道等設
      施，業據原告提出土地登記簿謄本、地籍圖謄本、建物登
      記謄本為證（本院卷一，頁8至29、105、 108），亦為兩
      造所不爭執，復經本院於100年5月30日現場勘驗查明屬實
      ，製有勘驗筆錄（本院卷一，頁135、136），並有臺北市
      政府建築管理處建築物套繪圖（本院卷一，頁139、140）
      附卷可證，是堪信為真實。
（三）次查，原告等所分別共有之系爭土地雖位在被告等所有之
      系爭建物之一側，而被告等亦有利用系爭土地通行而侵害
      原告等就系爭土地所有權之情形，然被告等就系爭土地之
      使用方式係通行使用，是被告等通行系爭土地對原告等就
      系爭土地所有權之妨害狀態係屬短暫，於通行過後妨害之
      狀態即告消滅，因該妨害之狀態不具繼續性，依前開說明
      ，被告等以通行方式使用系爭土地，尚不構成民法第767
      條第 1項中段所稱之妨害；又縱被告等之通行行為對原告
      就系爭土地圓滿行使其所有權已構成妨害，然通行行為所
      生之妨害狀態於通行過後即告消滅，因而原告主張依民法
      第767條第1項中段規定，請求禁止被告通行使用系爭土地
      ，即屬無理由。
（四）另原告雖主張被告等將系爭土地當作停車空間云云，然為
      被告等所否認，而原告固提出系爭土地上有停放車輛之現
      場照片為證（見卷一第188頁至第190頁），惟依原告所提
      出之前開照片所示，系爭土地為開放空間，任何人均可通
      行或停放車輛，原告復未提出任何證據證明停放於系爭土
      地上之車輛為被告等所有，是原告等主張被告將系爭土地
      作為停車空間致其對系爭土地圓滿行使所有權有妨害，亦
      不足取。
（五）至被告等通行系爭土地對原告及其他共有人所有權之侵害
      ，雖因不具繼續性而不構成民法第767條第1項中段所稱之
      妨害，但於系爭土地上通行及停放車輛仍屬對原告等所有
      權之侵害，惟系爭土地為開放空間，任何人均有可能就系
      爭土地為通行或停車之使用，原告等如不欲他人通行系爭
      土地或以之為停車空間，自得依法為保存系爭土地之行為
      ，以防止他人有侵害其所有權之行為，附此敘明。
六、綜上所述，本件被告等單純通行系爭土地之行為尚不構成民
    法第767條第1項中段所稱之妨害，而原告復未能舉證證明被
    告等有於系爭土地上停車之妨害其所有權圓滿行使之行為，
    則其依民法第767條第1項中段、第 821條之規定，請求被告
    等不得使用系爭土地，為無理由，應予駁回。
七、原告之訴既經駁回，其假執行之聲請即失所附麗，而應併予
    駁回。
八、因本件事證已臻明確，兩造其餘主張陳述及所提之證據暨本
    院所整理之其餘爭點部分，經本院斟酌後，認與判決結果不
    生影響，均毋庸再予論述，併予敘明。
九、據上論結，原告之訴為無理由，依民事訴訟法第78條，判決
    如主文。
中    華    民    國   100    年    12    月    13    日
                  民事第三庭    法  官  曾益盛
以上正本係照原本作成。
如對本判決上訴，須於判決送達後20日內向本院提出上訴狀。如
委任律師提起上訴者，應一併繳納上訴審裁判費。
中    華    民    國   100    年    12    月    13    日
                                書記官  蔡雲璽